【裁判字號】    99,訴,483
【裁判日期】    990729
【裁判案由】    強盜
【裁判全文】
臺灣臺南地方法院刑事判決               99年度訴字第221號
公  訴  人  臺灣臺南地方法院檢察署檢察官
被      告  楊明龍
            鄭卜誠
            丁○○
前三人共同
指定辯護人  本院公設辯護人丙○○
被      告  張凱翔
選任辯護人  吳健安律師
上列被告楊明龍、鄭卜誠、張凱翔因強盜等案件，經檢察官提起
公訴（98年度偵字第17914號、99年度偵字第1695號），及被告
丁○○因強盜案件，經檢察官追加起訴（99年度偵字第5191號）
，本院判決如下：
    主  文
楊明龍共同犯攜帶兇器強盜罪，處有期徒刑柒年貳月，扣案之水
果刀壹把沒收；又共同犯攜帶兇器強盜罪，處有期徒刑柒年貳月
，扣案之水果刀壹把沒收，應執行有期徒刑捌年貳月，扣案之水
果刀貳把，均沒收。
鄭卜誠共同犯攜帶兇器強盜罪，處有期徒刑伍年，扣案之水果刀
壹把沒收；又犯恐嚇危害安全罪，處有期徒刑月，應執行有期
徒刑伍年貳月，扣案之水果刀壹把沒收。
丁○○幫助犯攜帶兇器強盜罪，處有期徒刑年陸月。
張凱翔共同犯攜帶兇器強盜罪，處有期徒刑柒年貳月，扣案之水
果刀壹把沒收。
    事  實
一、鄭卜誠因須籌措金錢繳納另案緩起訴處分之公益金，竟與楊
    明龍二人共同意圖為自己不法之所有，於民國九十八年十二
    月十二日凌晨二時許，在楊明龍位於臺南市○區○○路八五
    之一號五樓住處，謀議持刀強盜超商；丁○○明知鄭卜誠、
    楊明龍二人計劃向超商強盜財物，竟基於幫助渠二人持刀強
    盜超商之犯意，於鄭卜誠、楊明龍二人向其商借刀械及交通
    工具時，同意提供其所有之水果刀乙把（刀刃長十公分、全
    長二十一公分）及車號Ｌ七Ｔ─一一六號機車乙台予鄭卜誠
    、楊明龍二人實施強盜犯行使用。鄭卜誠、楊明龍二人旋於
    九十八年十二月十二日凌晨四時三十九分許，騎乘丁○○提
    供之上開機車至址設臺南市○○路一○四之八號統一超商內
    ，由鄭卜誠手持丁○○所提供、客觀上足供兇器使用之兇器
    水果刀一把，架在店員乙○○之脖子，喝令乙○○開啟收銀
    機，以此強暴方式，至使乙○○不能抗拒，任由鄭卜誠及楊
    明龍共同強取現金新臺幣（下同）二千三百九十九元及價值
    約二萬五千元之遊戲點數卡得手。鄭卜誠於離去前，另基於
    恐嚇之犯意，以加害生命、身體之事，向乙○○恫稱：「不
    得報警，如果報警的話要拿槍掃射」等語，使乙○○聽聞後
    心生畏怖，致生危害於乙○○之安全。嗣鄭卜誠、楊明龍二
    人將上開機車返還丁○○時，為答謝丁○○提供刀械及機車
    ，遂將強盜所得之現金四百元及部分遊戲點數卡朋分予丁○
    ○。
二、張凱翔與楊明龍二人因缺錢花用，竟共同意圖為自己不法之
    所有，於九十八年十二月十九日凌晨二時十三分許，進入位
    在臺南市○○路一○五號之一全家超商內，先對店員蘇正龍
    恫稱：「不要動，搶劫，把錢交出來」，並由張凱翔手持其
    所有客觀上足供兇器使用之水果刀一把（刀刃長十四公分、
    全長二十三‧五公分），架在蘇正龍之脖子，以此強暴、脅
    迫方式，至使蘇正龍不能抗拒，打開收銀機，任由楊明龍強
    取現金四千七百六十三元、價值分別為一千三百五十元及七
    百九十元之蘇格蘭、黑牌威士忌各一瓶、價值合計二千二百
    五十元之七星牌香菸三條（合計三十包）及遊戲點數卡十八
    張，得手後二人隨即逃離現場。
三、警方於九十八年十二月十九日全家超商搶案發生後，調閱該
    超商週邊監視器影像紀錄，發現歹徒逃逸路線最終係進入臺
    南市○○路八五之一號大樓內，遂於同年月二十二日中午至
    該大樓進行查訪，待查訪至楊明龍八五之一號五樓住處時，
    鄭卜誠適在該處，警方即將九十八年十二月十九日全家超商
    搶案之監視器影像翻拍照片出示予鄭卜誠，詢問鄭卜誠是否
    看過類似歹徒身影之人，鄭卜誠觀看後主動供承其涉犯強盜
    超商犯行，並於隨同警方返回警局協助調查之途中，向警方
    自首其與楊明龍二人於九十八年十二月十二日共同持刀強盜
    上址統一超商之犯行，並供出警方所出示之九十八年十二月
    十九日全家超商照片內所示強盜該超商之二名歹徒為楊明龍
    及張凱翔二人，警方遂依鄭卜誠之供述，循線逕行拘提楊明
    龍、張凱翔二人到案，並獲鄭卜誠、楊明龍、張凱翔三人之
    同意，分別在渠三人住處執行搜索結果，在鄭卜誠位在臺南
    市○區○○街二一九巷五一號居所，扣得丁○○提供、鄭卜
    誠、楊明龍用以共同強盜上址統一超商之水果刀一把（刀刃
    長十公分、全長二十一公分）；在楊明龍位於臺南市○區○
    ○路八五之一號五樓住處扣得其九十八年十二月十九日強盜
    上址全家超商所得之遊戲點數卡一張、七星牌香菸四包（已
    發還蘇正龍）；在張凱翔位於臺南市○○區○○路二段三○
    七巷二二號六樓之一居所，扣得其所有供其與楊明龍二人共
    同強盜上址全家超商之水果刀一把（刀刃長十四公分、全長
    二十三‧五公分）及渠二人共同強盜所得之前揭威土忌洋酒
    二瓶、七星牌香菸十六包（均已發還蘇正龍）。
四、案經臺南市警察局第一分局報請臺灣臺南地方法院檢察署檢
    察官偵查起訴及同署追加起訴。
    理  由
一、本件以下所引用之具傳聞性質之證據，檢察官、被告四人及
    渠等辯護人於本案言詞辯論終結前，並未爭執其證據能力，
    本院審酌前開證據之作成或取得之狀況，並無非法或不當取
    證之情事，且經本院於審判期日就上開證據依法進行調查、
    辯論，依刑事訴訟法第一百五十九條之五規定，均具有證據
    能力。至以下所引用之不具傳聞性質之證據，因非檢警違背
    法定程序取得之證據，依法自應有證據能力，併此敘明。
二、上開犯罪事實，業據被告楊明龍、鄭卜誠、丁○○、張凱翔
    四人於警詢及偵審中坦承不諱，且被告四人之供述、證述內
    容互核相符，並與證人即被害人乙○○、蘇正龍於警詢時證
    述之情節相符，復有警方搜索鄭卜誠、楊明龍、張凱翔住居
    處之搜索扣押筆錄暨扣押物品目錄表各一件（見本案警卷第
    二九至三三、四○至四三、三五至三九頁）、被害人蘇正龍
    出具之贓物認領保管單一件（見本案警卷第四四頁）、九十
    八年十二月十二日強盜案之現場監視器影像翻拍照片三十張
    （見訴字第二二一號本案卷一第一三九至一四三頁）、九十
    八年十二月十九日強盜案之現場監視器影像翻拍照片二張（
    見本案警卷第六○頁）、警方查獲扣押物及贓物之搜證照片
    三十張（見本案警卷第六一至七五頁）附卷可稽及被告鄭卜
    誠、楊明龍、張凱翔三人分別用以共同強盜前揭二家超商之
    水果刀二把扣案可資佐證，足見被告四人上開自白與事實相
    符，應可採信。
三、又按認定被害人是否已達「至使不能抗拒」之程度，應以被
    告行為時之強弱程度綜合當時之具體事實，按多數人之客觀
    常態情狀決之，亦即視該手段施用於相類似之情狀下，是否
    足使一般人處於不能抗拒之制壓程度而定之；而強盜罪之強
    暴、脅迫，祇須抑壓被害人之抗拒或使被害人身體上、精神
    上，處於不能抗拒之狀態為已足，縱令被害人實際並無抗拒
    行為，仍於強盜罪之成立不生影響（最高法院二十二年上字
    第三一七號、三十年上字第三○二三號判例意旨及八十年度
    台上字第二五九八號、九十一年度台上字第二九○號、九十
    二年度台上字第四二四○號判決意旨參照）。查本件被告鄭
    卜誠、楊明龍及楊明龍、張凱翔分別持以強盜前揭二家超商
    之水果刀各一把，全長各為二十一公分、二十三‧五公分，
    刀刃長各為十公分、十四公分，均質地堅硬等情，有上開水
    果刀之照片在卷可按，則依該二把水果刀之外觀形狀及材質
    ，如持之揮刀或砍人，極易使人受傷，衡諸常情，一般人如
    遭不相識之人手持上揭水果刀強取財物，均會心生畏懼，客
    觀上已足以使被害人乙○○、蘇正龍之意思自由受到壓抑，
    而無法抗拒，是被告鄭卜誠、楊明龍及楊明龍、張凱翔前揭
    分別強盜上址統一超商、全家超商之行為，均應該當於刑法
    強盜罪之構成要件，灼然至明。
四、另按刑法關於正犯、幫助犯（從犯）之區別，係以其主觀之
    犯意及客觀之犯行為標準，凡以自己犯罪之意思而參與犯罪
    ，無論其所參與者是否係犯罪構成要件之行為，皆為正犯。
    以幫助他人犯罪之意思而參與犯罪，其所參與者，苟係犯罪
    構成要件之行為，亦為正犯。以幫助他人犯罪之意思而參與
    犯罪，所參與者又為犯罪構成要件以外之行為，則為幫助犯
    （大法官會議釋字第一○九號解釋文參照）。查被告丁○○
    供稱：「楊明龍與鄭卜誠有邀我參與，但我會害怕，不敢去
    。」（見他字第七六四號卷第五頁）、「我有提供刀子及機
    車給楊明龍、鄭卜誠二人，也知道他們要持刀去強盜超商，
    但是我沒有要和楊明龍、鄭卜誠一起去行搶的意思，因為我
    知道這是犯法的，所以我不敢去。」（見訴字四八三號追加
    卷第一八頁反面）等語，核與共同被告鄭卜誠供稱：「丁○
    ○說他不敢去，就在楊明龍的住處等我們。」（見本案偵字
    第一七九一四號偵查卷第一六頁）等語，及共同被告楊明龍
    供稱：「由鄭卜誠向丁○○借機車，我騎乘該機車載鄭卜誠
    前往我住處附近超商行搶，丁○○稱不敢，則在我住家樓下
    等我們……」（見本案警卷第一三頁）、「丁○○說他不敢
    」（見偵字第一七九一四號本案偵查卷第一一頁）等語互核
    大致相符，足見被告丁○○供稱其因害怕，不敢參與乙節，
    堪予採信，是依目前證據，尚難認定被告丁○○係以自己犯
    罪之意思出借機車及提供水果刀予被告鄭卜誠、楊明龍二人
    ，自應依被告丁○○之供述，為有利於被告丁○○之認定，
    即其主觀上之犯意係幫助被告鄭卜誠、楊明龍二人犯罪之意
    思。又被告丁○○明知被告鄭卜誠、楊明龍欲持刀共同強盜
    超商，仍提供其所有之機車及水果刀予被告鄭卜誠、楊明龍
    二人，便利被告二人前往犯罪地點，及用以實施強盜犯行，
    其所參與者並非強盜罪之構成要件行為，然已對被告鄭卜誠
    、楊明龍二人之強盜犯行施以助力，依照上開說明，已該當
    於幫助犯，是被告丁○○所為，應構成幫助被告鄭卜誠、楊
    明龍二人犯攜帶兇器強盜罪。綜上，本案事證明確，被告鄭
    卜誠與楊明龍二人、楊明龍與張凱翔二人上開共同攜帶兇器
    強盜之犯行及被告丁○○幫助犯攜帶兇器強盜之犯行，均堪
    認定，應依法論科。
五、論罪科刑：
  (一)查扣案之水果刀二把，均係堅硬之鐵製品，如前所述，自屬
    客觀上足以對人之生命、身體、安全構成威脅之兇器，是核
    被告楊明龍分別與被告鄭卜誠、張凱翔二人，攜帶上開扣案
    之水果刀，分別實施如事實欄一、二所示之強盜他人財物犯
    行，渠三人所為，均係犯刑法第三百三十條第一項之攜帶兇
    器強盜既遂罪。被告鄭卜誠另行恐嚇被害人乙○○部分，涉
    犯刑法第三百零五條之恐嚇危害安全罪。被告丁○○幫助被
    告楊明龍、鄭卜誠二人實施如事實欄一所示之攜帶兇器強盜
    犯行，係犯刑法第三十條第一項、第三百三十條第一項之幫
    助攜帶兇器強盜既遂罪。又被告楊明龍與鄭卜誠、張凱翔二
    人，分別就事實欄一、二所示之攜帶兇器強盜他人財物犯行
    ，有犯意之聯絡及行為之分擔，應分別論以共同正犯。另被
    告楊明龍所為之上開二加重強盜犯行，及被告鄭卜誠所為之
    上開加重強盜及恐嚇犯行，均犯意各別，行為互殊，應均分
    論併罰之。
  (二)警方在被告鄭卜誠自首其與楊明龍二人犯下九十八年十二月
    十二日持刀共同強盜統一超商搶案前，就該搶案只有取得超
    商遭搶當時的監錄影像資料，惟因超商監視器的畫素相當低
    ，影像模糊，且涉案之歹徒均頭戴全罩式安全帽，看不出歹
    徒五官，沒有其他事證可以掌握可疑嫌犯等情，業據證人即
    本案承辦員警王建智於本院審理時結證綦詳（見訴字第二二
    一號本案卷一第一一三至一一六頁），足見被告鄭卜誠係在
    警方發覺其犯行前，主動供承其涉案情節，合乎自首之要件
    ，應依刑法第六十二條前段之規定，減輕其刑。又警方係根
    據被告鄭卜誠之自白，及將九十八年十二月十九日全家超商
    搶案之監視器影像翻拍照片出示予被告鄭卜誠觀看後，據被
    告鄭卜誠之供述，才循線查獲被告楊明龍、張凱翔上開犯行
    等情，亦據證人王建智警員證述明確，是被告楊明龍、張凱
    翔二人事後於警方掌握渠二人犯罪之相關事證後才自白犯行
    ，並不符合自首之要件，無法援引該規定減輕其刑，附此敘
    明。另被告丁○○幫助他人犯攜帶兇器強盜罪，為幫助犯，
    應依刑法第三十條第二項之規定減輕其刑。
  (三)被告鄭卜誠、張凱翔雖均供稱其患有精神疾病乙節，然經本
    院職權向國立成功大學醫學院附設醫院及行政院衛生署嘉南
    療養院調取被告鄭卜誠、張凱翔二人之病歷資料（見訴字第
    二二一號本案卷一第八二至八九頁、卷二第一至一七一頁）
    ，囑託高雄市立凱旋醫院為被告鄭卜誠、張凱翔二人施以精
    神鑑定結果，該醫院函覆稱：「張凱翔當時尚能規劃犯案所
    需的器具，犯案時並沒有到達判斷力喪失的程度，即犯案當
    時沒有因精神疾病，致已達不能辨識其行為違法或欠缺其辨
    識而行為之能力顯著降低。」、「鄭卜誠於青少年時期即有
    行為上的偏差，多次違法犯科，鮮有改變；及長因呈現精神
    症狀，而有情感性精神病（非典型之躁症）及人格違常之診
    斷並接受治療。然評估鄭卜誠於涉案當時之精神狀況，並未
    有妄想、幻覺或躁鬱症之相關症狀，亦未有因長期精神疾患
    致其認知之障礙，係基於衝動及固著之思考模式解決問題下
    犯案，鄭卜誠於事前並準備犯案工具如水果刀及安全帽、手
    套等，顯有仔細考量，事後自首冀能減輕刑責，其認知功能
    並無受損。故鑑定人綜合判定，案主雖有情感性精神病之病
    史，但犯罪行為當時其辨識行為違法或依其辨識而行為之能
    力並未減低，自應負當有之刑責」等情，有高雄市立凱旋醫
    院九十九年六月八日高市凱醫成字第○九九○○○三九四八
    號函及九十九年六月二十九日高市凱醫成字第○九九○○○
    四四四五號函送之被告張凱翔、鄭卜誠精神鑑定書各一件（
    見訴字第二二一號本案卷一第一四五至一四八、一七六至一
    七九頁）附卷可稽，足見被告鄭卜誠、張凱翔二人行為當時
    並未因所罹患之精神疾病，致渠二人不能辨識其行為違法或
    欠缺依其辨識而行為之能力，亦未因此減低其辨識行為違法
    之能力，自無法援引刑法第十九條之規定，不罰或減輕其刑
    。
  (四)至被告四人之辯護人雖均請求法院依刑法第五十九條之規定
    酌減其刑，惟查：被告楊明龍、鄭卜誠、張凱翔三人正值年
    輕力壯，本應循正當途徑努力謀生，然竟捨此不為，被告鄭
    卜誠僅因為繳納另案緩起訴處分之公益金；被告張凱翔僅因
    缺錢花用；被告楊明龍僅為朋友間義氣相挺（見訴字第二二
    一號本案卷一第一六頁、第六二頁反面；偵字第一七九一四
    號本案偵查卷第一三、一九頁；本案警卷第一三、一四、二
    二頁），即持刀強盜他人財物，未有絲毫尊重他人財物及遵
    守法規範之心；另被告丁○○明知楊明龍、鄭卜誠欲持刀強
    盜，未加以勸阻，反提供強盜之刀械及交通工具予該二人，
    助長渠等強盜犯行，顯然漠視他人權益，被告四人之惡性及
    犯罪情節均非屬輕微，且嚴重危害社會治安，而無顯可憫恕
    之情，辯護人等以被告楊明龍、鄭卜誠犯後已與被害人達成
    和解或被告張凱翔家境貧困或被告丁○○智商較低為由，請
    求酌減其刑，均於法不合。
  (五)爰審酌被告楊明龍、鄭卜誠、張凱翔三人正值青壯，竟不思
    正當工作，憑勞力賺取錢財，為貪圖不法利益，即以持刀之
    暴力手段，在不特定人進出購物之超商強盜財物，對一般民
    眾之日常生活造成極大之威脅，亦對僅領取店員微薄薪資之
    被害人等造成一定危害，犯罪情節非輕；被告鄭卜誠於強盜
    得逞後，為免犯行暴露，更起意恫嚇被害人乙○○，手段惡
    劣；被告丁○○則幫助楊明龍、鄭卜誠共同強盜超商，助長
    暴力犯罪，惡性非輕，惟念及被告楊明龍、鄭卜誠、張凱翔
    三人尚未對被害人等為傷害身體、生命之行為，被告楊明龍
    、鄭卜誠於本院審理中並已取得被害人乙○○之原諒；被告
    鄭卜誠、張凱翔本身患有精神疾病，自我控制力較差、被告
    丁○○之智力比一般人略低，兼衡被告四人之素行、智識程
    度、家庭經濟狀況，為警查獲後均坦承犯行，於本院審理中
    ，被告張凱翔曾一度翻供，被告鄭卜誠並曾一度維護被告張
    凱翔而為頂罪之詞，被告楊明龍則曾從中穿線，遊說被告鄭
    卜誠幫被告張凱翔頂罪，企圖為被告張凱翔脫罪，經法院勸
    諭後，該三人始吐實並為翔實之交待，未全然有悔意之犯罪
    後態度等一切情狀，就被告四人所犯上開犯行，分別量處如
    主文所示之刑，被告楊明龍、鄭卜誠並定其應執行之刑。檢
    察官雖認被告楊明龍所犯二件加重強盜罪，應定執行刑十年
    、被告鄭卜誠所犯加重強盜及恐嚇二罪，應定執行刑四年六
    月，惟本院審酌上情後，認被告楊明龍、鄭卜誠之應執行刑
    分別為有期徒刑八年二月、五年二月，方與渠二人之罪責相
    當，檢察官上開求刑分別有過重或過輕之情，併此敘明。
六、扣案之水果刀乙把（刀刃長十公分、全長二十一公分），係
    被告丁○○贈與被告鄭卜誠，供被告鄭卜誠、楊明龍二人於
    九十八年十二月十二日強盜上址統一超商所用之物，此經被
    告鄭卜誠、楊明龍、丁○○供明在卷（見訴字第二二一號卷
    一第六二頁反面、第二○四頁反面）；扣案之水果刀一把（
    刀刃長十四公分、全長二十三‧五公分），則係被告張凱翔
    所有供其與楊明龍二人強盜上址全家超商所用之物，亦據被
    告張凱翔供稱明確（見訴字第二二一號卷一第一七頁及本案
    警卷第二一頁），均應依刑法第三十八條第一項第二款規定
    ，在被告楊明龍分別與鄭卜誠、張凱翔共同涉犯之各該加重
    強盜罪刑項下分別宣告沒收。至在被告鄭卜誠上址居所扣得
    之口罩一個，並非其犯強盜案時所戴之口罩；在被告張凱翔
    上址居所扣得之白色圍巾一條、黑色棒球帽一頂，均係其平
    時穿戴之物；在被告張凱翔上址居所扣得之棉質手套二付，
    其中一付係被告張凱翔平時作臨時工所用之物，另一付則係
    被告楊明龍之母親所有之物等情，業據被告鄭卜誠、張凱翔
    、楊明龍三人供明在卷（見訴字第二二一號本案卷一第六二
    頁反面、第一八頁、第一六頁及本案警卷第二二頁），與本
    案二件強盜犯罪無直接關連性，或非被告三人所有之物，自
    均無庸宣告沒收。
據上論斷，應依刑事訴訟法第二百九十九條第一項前段，刑法第
第二十八條、第三百三十條第一項、第三百零五條、第三十條第
一項、第二項、第六十二條前段、第五十一條第五款、第三十八
條第一項第二款，刑法施行法第一條之一第一項、第二項前段，
判決如主文。
本案經檢察官甲○○到庭執行職務。
中    華    民    國    99    年    7     月    29    日
                  刑事第九庭  審判長  法  官  蔡奇秀

                                      法  官  蔡盈貞
                                      法  官  林欣玲
以上正本證明與原本無異。
如不服本判決應於收受本判決後10日內向本院提出上訴書狀，並
應敘述具體理由。如未敘述上訴理由者，應於上訴期間屆滿後20
日內向本院補提理由書狀（均須按他造當事人之人數附繕本）「
切勿逕送上級法院」。
                                      書記官  鄭佩玉
中    華    民    國    99    年    7     月    29    日
附錄本案論罪科刑法條：
刑法第330條
犯強盜罪而有第 321 條第 1 項各款情形之一者，處 7 年以上
有期徒刑。
前項之未遂犯罰之。
刑法第305條
以加害生命、身體、自由、名譽、財產之事，恐嚇他人致生危害
於安全者，處 2 年以下有期徒刑、拘役或 3 百元以下罰金。

司法院資訊處製作；財團法人民間司法改革基金會備份。
